臺灣高等法院民事判決　　　　　　　　95年度勞再易字第31號
再審　原告　兆豐國際商業銀行股份有限公司
法定代理人　乙○○
訴訟代理人　林雅芬律師
　　　　　　林峻立律師
　　　　　　黃舒瑜律師
再審　被告　甲○○
訴訟代理人　邱育彰律師
上列當事人間給付薪資等事件，再審原告對於中華民國95年11月
14日本院95年度勞上字第45號確定判決，提起再審之訴，經本院
於96年3月13日言詞辯論終結，判決如下：
    主  文
再審之訴駁回。
再審訴訟費用由再審原告負擔。
    事實及理由
一按「再審之訴，應於三十日之不變期間內提起。前項期間，自
  判決確定時起算，判決於送達前確定者，自送達時起算……」
  ，民事訴訟法第 500條第1項、第2項前段定有明文。本件再審
  原告於95年11月27日收受本院95年度勞上字第45號確定判決（
  下稱原確定判決），已據本院調閱該卷宗審閱卷附送達證書屬
  實，其於同年12月26日提起本件再審之訴，合於上開不變期間
  規定。另按「當事人依民事訴訟法第四百九十六條規定提起再
  審之訴，以主張同條項各款規定之情形，即為合法，至其情形
  是否果屬實在，則為其訴有無理由之問題，除其再審之訴尚欠
  缺其他合法要件外，即應依判決程序調查裁判。又再審之訴是
  否合於同條第一項但書之規定亦屬於其訴有無理由之問題」，
  已據最高法院48年度台抗字第 157號著為判例。再審原告之再
  審起訴狀已主張原確定判決有民事訴訟法第 496條第1項第1款
  、第 497條之再審事由，揆諸上開說明，其再審之訴即為合法
  ，至其情形是否果屬實在，則為其訴有無理由之問題。
二再審原告主張：伊於民國93年9月1日以（九三）中總人事字第
  2854號函（下稱系爭函文）發布「本行鼓勵身體情況不適職工
  提前離退優惠方案」（下稱系爭優退方案），說明記載：「一
  為利身體狀況不適者，得有機會適時離退，特專案辦理『鼓勵
  身體情況不適職工提前離退優惠方案』。二凡符合該方案之資
  格條件，且有意申請優退者，請自即日起填寫隨附之『申請書
  』（請自行影印使用），逕送單位主管核轉人力資源處辦理。
  三未符前述適用對象，若於該期間提出退休、退職或辭職申請
  ，經首長核准者，得參照該方案，個案核酌發給鼓勵金（惟申
  請退休者，其加發退休金部分依退休辦法規定須年滿60歲者方
  可領取），惟不逾該方案之優惠」，依該函說明內容觀之，可
  知該函同時包括說明一：「罹患全民健康保險界定之重大疾病
  、領有重大傷病免自行負擔證明卡」之優退方案（下稱「主要
  方案」），及說明三：「未符前述適用對象（即未罹患全民健
  康保險界定之重大疾病、未領有重大傷病免自行負擔證明卡）
  」之優退方案（下稱「次要方案」）。況再審被告已自承未罹
  患全民健康保險界定之重大疾病，亦未領有重大傷病免自行負
  擔證明卡，明知不符該函文說明一所示之主要方案，仍於93年
  12月 1日填具退休申請書申請退休，且未表示僅依該主要方案
  申請退休，亦未表示若不適用該主要方案，即不退休之意，可
  見再審被告提出退休申請書時，應有縱不符合主要方案規定，
  仍願依次要方案自請退休之意思。是伊依再審被告表示於外部
  之意思，核准其依次要方案自請退休，並發給退休金、鼓勵金
  ，兩造間終止僱傭契約之意思表示一致。惟原確定判決仍認再
  審被告係依主要方案申請退休，伊以次要方案准其退休，與再
  審被告申請退休之意思表示不一致，兩造間之僱傭契約仍存在
  等情，顯有違經驗法則、論理法則。況原確定判決應以系爭函
  文所示主旨、說明欄之文字認定該函之真意，無須別事探求，
  並應以該函全部內容包括附件為證據，且以再審被告之自認為
  裁判基礎，原確定判決未據此裁判，顯有違反民事訴訟法第
  277 條本文、第279條第1項、第280條第1項前段等規定，及最
  高法院17年上字第1118號、18年上字第1838號、26年上字第
  805號等判例，即有民事訴訟法第496條第1項第1款「適用法規
  顯有錯誤」之再審事由。又原確定判決認系爭函文僅在公布主
  要方案之相關事宜，且再審被告依該主要方案提出退休申請，
  係因誤信適用對象放寬之傳言一節，顯未斟酌該函文說明三之
  次要方案、再審被告之退休申請書及其自認之事實，亦有民事
  訴訟法第 497條「就足以影響判決之重要證物漏未斟酌」之再
  審事由。爰依上開規定，提起本件再審之訴，聲明：原確定判
  決不利於再審原告部分廢棄；上開廢棄部分，再審被告在第二
  審之上訴駁回。
三再審被告則以：原確定判決係以伊提出之「退休聲請書」外觀
  文義認定所表示於外之退休意思為「依系爭函文主旨及說明一
  所示之系爭優退方案（即主要方案）申請，尚無從認有依系爭
  函文說明三以比照系爭優退方案（即次要方案）方式申請之意
  思」，自無曲解當事人真意之情事。又伊既無依次要方案申請
  退休之意，則伊是否符合該次要方案退休資格，實與本件無關
  ，原確定判決自不受此自認之拘束。況原確定判決已於判決理
  由中完整記載次要方案內容，並無重要證物漏未斟酌之情事等
  語，資為抗辯。並於本院聲明：再審之訴駁回。
四按所謂適用法規顯有錯誤者，不包括漏未斟酌證據及認定事實
  錯誤之情形在內。且解釋意思表示原屬事實審法院之職權，原
  確定判決不過就事實審法院所確定之事實為法律上之判斷，事
  實審法院解釋意思表示，縱有不當，亦不生適用法規顯有錯誤
  問題。最高法院63年台上字第880號、64年台再字第140號分別
  著有判例。查原確定判決依系爭函文之主旨及說明一二等文字
  記載，將系爭函文發布之優退方案，解為限於主要方案，而該
  函文後附之系爭優退方案、申請書，均係就系爭優退方案之適
  用對象、優惠內容、申請方式及受理期間所為之說明，進而認
  定以填寫該申請書方式申請退休者，由其表現於外部之意思觀
  察，足認係依主要方案申請，難認有依系爭函文說明三次要方
  案申請之意思，要屬事實審法院認定事實、適用法律之職權行
  使範疇，難謂有何不當，且縱有不當，揆諸前揭判例意旨，亦
  不生適用法規顯有錯誤問題。又「解釋契約固屬事實審法院之
  職權，惟其解釋如違背法令或有悖於論理法則或經驗法則，自
  非不得以其解釋為不當，援為上訴第三審之理由」，最高法院
  83年台上字第2118號固另著有判例。惟對照系爭函文主旨所檢
  附之系爭優退方案中，規定適用對象僅限於主要方案之「罹患
  全民健康保險界定之重大疾病、領有重大傷病免自行負擔證明
  卡」者；且依系爭函文說明二所示「凡符合該方案之資格條件
  ，且有意申請優退者」之記載，亦顯示僅符合主要方案之員工
  得申請依系爭優退方案提前離職，並可填寫專案申請書；再依
  說明三「未符前述適用對象」所示，該次要方案顯非優退方案
  之原有內容，僅附隨於此次優退方案而一併由員工斟酌提出申
  請，且再審原告未要求據此申請者須填具後附申請書；末依申
  請書申請事由第二項「本人符合該方案優惠對象應具之條件」
  所示，亦係以符合主要方案申請者為內容，並未及於依次要或
  附隨方案提出申請者。是原確定判決認定再審被告填具申請書
  申請依優退方案中之主要方案退休，並無依次要方案或附隨方
  案申請退休之意者，尚無違論理法則或經驗法則，難認有何違
  背法令之處。至原確定判決係依兩造之主張及上開事證資料認
  定事實，無違舉證責任或自認之規定，亦無解釋契約不當之可
  言。是再審原告主張原確定判決違反民事訴訟法第277 條本文
  、第279條第1項、第280條第1項前段等規定，及最高法院17年
  上字第1118號、18年上字第1838號、26年上字第 805號等判例
  ，而有民事訴訟法第496條第1項之適用法規顯有錯誤情事，尚
  乏所據。
五次按不得上訴於第三審法院之事件，經第二審確定之判決，如
  就足影響於判決之重要證物，漏未斟酌者，亦得以再審之訴對
  之聲明不服，民事訴訟法第 497條固定有明文。惟所謂就足以
  影響於判決之重要證物漏未斟酌之情形，係指第二審言詞辯論
  終結前，已經存在並已為聲明之證物，而第二審並未認為不必
  要而仍忽略證據聲明未為調查，或已為調查而未就其調查之結
  果予以判斷，且以該證物足以動搖原確定判決之基礎者為限。
  查再審原告雖主張：原確定判決就該函文說明三、再審被告之
  退休申請書及其自認之事實等足以影響判決結果之重要證物漏
  未斟酌云云。惟查，原確定判決業於判決理由中完整記載系爭
  函文說明三之內容，予以斟酌，並認定再審原告尚無依該說明
  三之方案申請退休之意思，更於判決理由書載明：「本件法律
  關係已經明確，兩造其餘陳述，無礙本院判斷，爰不再一一論
  述，附此敘明」（見原確定判決書第13頁），自難謂原確定判
  決有何重要證物漏未斟酌之再審情事。是再審原告以原確定判
  決有民事訴訟法第 497條之再審事由，提起本件再審之訴，亦
  屬無據。
六兩造其餘攻擊防禦方法及證據經予審酌，核與判決結果不生影
  響，爰不再逐一論述，併此敘明。
據上論結，本件再審之訴為無理由，依民事訴訟法第78條，判決
如主文。
中　　華　　民　　國　　96　　年　　3　　月　　27　　日
                    勞工法庭
                          審判長 法 官 沈方維
　　　　　　　　　　　           法 官 張競文
　　　　　　　　　　　           法 官 王淇梓
正本係照原本作成。
不得上訴。
中　　華　　民　　國　　96　　年　　3 　　月　　27　　日
                                 書記官 吳碧玲
